【裁判字號】    98,上訴,4015
【裁判日期】    990318
【裁判案由】    傷害致死
【裁判全文】
臺灣高等法院刑事判決                98年度上訴字第4015號
上  訴  人
即  被  告  甲○○
選任辯護人  葉智幄律師
上列上訴人因傷害致死案件，不服臺灣桃園地方法院98年度訴字
第341號，中華民國98年8月27日第一審判決（起訴案號：臺灣桃
園地方法院檢察署96年度偵字第26422號），提起上訴，本院判
決如下：
    主  文
上訴駁回。
    事  實
一、甲○○與許晉翔係交往1年多之男女朋友。甲○○亦知悉許
    晉翔患有嚴重肝硬化，已達肝衰竭狀況。於民國96年2月26
    日晚間7時許，甲○○在許晉翔之胞兄許登財位於桃園縣八
    德市○○街61號5樓住處客廳內，與許晉翔飲酒後，一言不
    合，遭許晉翔打一巴掌，情緒失控，而基於傷害他人身體之
    犯意，雖無置許晉翔於死之主觀故意，然客觀上可預見許晉
    翔因嚴重肝硬化，是比常人更易致死之體質，如加以外力傷
    害，使其頭部撞擊牆壁、地面，極易造成頭部受傷死亡之結
    果，竟主觀上疏未注意及此，而在上址客廳內，與許晉翔互
    毆，見許晉翔不敵，竟不停手，猶以雙手抓住許晉翔身體將
    其頭部往質地堅硬之牆壁撞擊，許晉翔倒地後，甲○○再跨
    坐於許晉翔身上，徒手將許晉翔頭部猛力推撞磁磚地板，致
    許晉翔因頭部遭此等撞擊，造成左頂枕骨部（距離左耳後方
    約有4.5公分處之後頭顱部位）有5公分×4公分之挫傷，並
    因而引起左側硬腦膜內出血併腦水腫之傷害，嗣經在場共飲
    之許晉翔姪子許家豪，急喊其父許登財前來制止，甲○○始
    罷手，而扶起已無法自力行走之許晉翔至沙發，未及時將之
    送醫，許晉翔即漸入昏迷，甲○○於同日晚間10時許即先離
    去。迄同年月28日，許登財妻見許晉翔仍於沙發昏睡不醒，
    認情況有異，乃叫救護車於同日下午1時15分許送至行政院
    衛生署桃園醫院（下稱署立桃園醫院）急救，惟許晉翔仍因
    左側硬腦膜內出血等傷害，因其引起中樞神經休克及代謝性
    休克，延至96年3月21日上午6時03分許不治死亡。
二、案經臺灣桃園地方法院檢察署檢察官相驗後自動檢舉偵查後
    起訴。
    理  由
一、訊據被告甲○○固坦承與許晉翔相識1 年多，知悉許晉翔嚴
    重肝硬化，且於上開時、地與許晉翔酒後口角而起衝突，過
    程中許晉翔有倒地，及許晉翔經送醫後死亡等事實不諱，惟
    矢口否認有傷害致死犯行，辯稱：伊並無將許晉翔頭部撞擊
    牆壁、地面，是許晉翔自行跌倒的，許晉翔是因肝病而死，
    非因頭部受傷之原因而死，許晉翔於案發當天中午前往案發
    地點之前，有從2樓樓梯跌倒下樓，頭部外傷應該是當天中
    午他自己跌倒所致云云。
二、關於許晉翔死因之認定
  (一)許晉翔於96年2月28日下午至署立桃園醫院急救，經診斷出
    左側硬腦膜內出血併腦水腫，已呈重度意識昏迷狀態，且肝
    硬化嚴重，旋送加護病房急救，診治22日後，仍於96年3月
    21日凌晨6時03分許死亡等情，業據證人即本案施以救治之
    該醫院神經外科主治醫師張源驛於原審審理時證述在卷（見
    原審卷第46-49頁），並有檢察官相驗屍體證明書（相驗卷
    第50頁）、署立桃園醫院診斷證明書、98年4月27日桃醫病
    歷字第0980003487號函附許晉翔病歷資料（含急診病歷、急
    診護理紀錄、治療護理紀錄、診斷證明書、入院護理評估紀
    錄、加護病房護理評估紀錄等）等件附卷可稽（相驗卷第16
    頁、原審卷第74至134頁）。
  (二)許晉翔死亡後，由法務部法醫研究所（下稱法醫研究所）法
    醫師於96年4月3日進行解剖，為死因之鑑定，並提出鑑定報
    告書一份，茲就重要內容說明如下，關於解剖研判經過：「
    外傷證據：1.左耳後4.5公分有5乘4公分挫傷疤痕。2.左頂
    躡區有硬腦膜下腔出血之液體存留約100西西。」；關於解
    剖觀察結果：「頭部：．．．(4)鋸開頭骨，顱內皮膚及腦膜
    呈高度淤血。硬腦膜上腔有明顯淤血，硬腦膜下腔有出血
    狀，蜘蛛網膜周圍有出血、腦實質無明顯出血現象，於腦髓
    皮質有高明顯淤血及水腫現象，惟切面無明顯出血，腦髓重
    1300公克，基底動脈呈明顯動脈硬化現象。硬腦膜有血塊殘
    留於腦髓間，移除硬腦膜於顱底無骨折」、「腹部：．．．
    (四)肝臟：「重1300公克，呈明顯荳蔻肝，無肝硬化現象，無
    其他病理變化」；關於鑑定研判經過：「肝臟：小葉性肝硬
    化」；關於死亡經過研判：「(一)解剖結果：1.硬腦膜增厚及
    周圍出血。2.蜘蛛網膜下腔出血。3.嚴重肝硬化。4.胰腺炎
    。(二)依署立桃園醫院診斷證明書：1.診斷：(1)左側硬腦膜內
    出血併腦水腫。(2)肺炎併呼吸衰竭。(3)肝硬化。(4)糖尿病。
    (5)胰臟炎。(6)且門膿瘍。2.醫師囑言：(1)96年2月28日急診
    。(2)96年3月21日上午6時3分死亡。(三)死者肝硬化達肝衰竭
    狀況，確可明顯延長頭部外傷導致出血傾向之凝血不全症，
    致顱內出血、中樞神經休克，故肝硬化確實為死亡之死因鏈
    之一部分。(四)死者解剖結果顯示死者長期患有嚴重肝硬化達
    肝衰竭狀況，生前頭部外傷致硬腦膜周圍出血、顱內出血達
    中樞神經休克死亡。(五)死者另有病症包括心臟有心肌炎，胰
    臟有胰腺炎，似非達死因鏈之死因程度。(六)由以上死者死亡
    經過及檢驗判明：死者之死亡機轉為中樞神經休克及代謝性
    休克，死亡原因為肝硬化及頭部外傷、顱內出血，最後因中
    樞神經休克及代謝性休克而死亡。死亡方式為『未確認』，
    死亡方式應與死者頭部外傷有關，以司法偵查最後結果為依
    據。(七)研判死亡原因：甲、中樞神經休克及代謝性休克。乙
    、顱內出血、凝血不全症。丙、嚴重肝硬化及頭部外傷」，
    有法務部法醫研究所96年7月15日（96）醫剖字第096110049
    6號解剖報告書、鑑定報告書各1件在卷可按（相驗卷第90-9
    5頁）。
  (三)因死者生前有嚴重之肝硬化疾病，且依法務部法醫研究所上
    開鑑定結果，死者之死亡原因與其肝硬化疾病有關，故原審
    再向法醫研究所函詢：「如何認定本件死亡方式與死者頭部
    外傷有關？」、「本件解剖報告及鑑定報告上『解剖觀察結
    果』就肝臟部分均記載『肝臟：重1300公克，呈明顯荳蔻肝
    ，無肝硬化現象，無其他病理變化』，惟『解剖結果』係記
    載『3.嚴重肝硬化』，則死者肝藏究係有無肝硬化之情形？
    若有，其肝硬化情形如何？」等問題（原審卷第57頁原審98
    年4月16日發函），經原鑑定人研判後，法務部法醫研究所
    函覆原審稱：「(二)許晉翔在96年2月26日昏迷不醒，有無喝
    酒只會影響當時之情境，是否會影響傷及傷處應視情境與環
    境是相關性，故本案鑑定人尚無足夠資訊足以評斷。本案主
    要評斷傷勢之預後主要為許員患有嚴重荳蔻肝，考量其能嚴
    重影響身體凝血功能致有出血傾向，凝血不全症一般在小鈍
    傷可能尚能凝固、止血致傷勢不會惡化，但許員之頭部並無
    皮下出血，僅有硬腦膜下腔出血之液體存留，可能為長期的
    凝血不全症之併發症或舊傷之殘留液體。(三)死者是否有受傷
    ，鑑定人在解剖時（似受傷至死亡達23日）無明顯在頭皮下
    發現有出血病灶，故尚需臨床上勘驗資訊、偵查外傷之型態
    及確實性予研判之。(四)受傷後應依傷者之身體狀態分辨之，
    若健康狀態極差，則顱內出血可造成明顯差異性，若健康極
    佳，則差異性較不明顯，與日數較無關。(五)死者之傷勢，鑑
    定人認為死者之健康狀況極差，故較支持只要極小之鈍挫力
    道（包括樓梯跌落）即可能造成顱內出血之結果。(六)如前揭
    項三所示，因無法確認頭部外傷為意外或他為，故無足夠證
    據研判死亡方式，但許員之身體健康狀況不佳，故研判肝病
    引起荳蔻肝、代謝性休克等引起之凝血功能不全，使得本案
    之「自然死亡」死亡方式之責任因素增加。(七)本案組織切片
    觀察雖有心肌炎之病灶，但研判為住院末期之併發病程，併
    同臨床上生化學檢查雖有胰臟炎之診斷，解剖時有硬質化，
    但在組織切片觀察亦無明顯病變等，支持無明顯達到影響到
    死因鏈之過程，故認為心肌炎及胰臟炎僅可為加重死亡因素
    （Contribution factor）。(八)肝臟荳蔻肝如前揭項二所述
    為特殊嚴重肝硬化之表徵，非其他如脂肪肝硬化之類別，故
    明顯荳蔻肝狀，無其他類別之肝硬化現象之敘述意義。」等
    語，有該所98年4月30日法醫理字第0980001910號函一份在
    卷可稽（原審卷第140-141頁）。
  (四)本院於審理時再檢附死者許晉翔於署立桃園醫院之全部病歷
    資料就：「死者於96年2月28日下午急診就醫時及死亡時
    ，是否均有顱內出血？若認為死者於就醫時及死亡時，有
    顱內出血之可能性為大，則在解剖時所見死者左耳後之上開
    挫傷疤痕，有無可能係在其就醫前不久即受頭部外傷所留，
    並因而導致其顱內出血而死亡？若不能肯認死者是否有顱
    內出血，或死者之死亡與顱內出血有關，能否研判，死者之
    死亡與其96年2月26日晚間頭部受撞擊有無關連？」、「請
    說明貴所98年4月30日函中所指之『荳蔻肝』，於醫學上之
    意涵為何？」等問題函詢法醫研究所，經原鑑定人研判後，
    該所再函覆本院稱：「(一)依本案臨床表徵原非法醫師之職責
    且為第3次函詢，僅就死者許晉翔病歷資料有關肝病（肝硬
    化）病況概述如下：１．依署立桃園醫院病歷死者有肝功能
    異常，於96年3月7日即有BUN 35，Amylase 92，總膽數（T-
    Bil）8.6顯示有明顯肝功能異常，並在住院期間有腹水，血
    白蛋白2.1，BUN 76達膽腦病症，INR 2.3 PT21依臨床肝硬
    化分類（child-Pugh分類法）已達第2類或以上（第3類），
    以child-Pugh第2類以上即已達換肝之標準，即死者在此狀
    況隨時會有併發症死亡（已超越代謝性休克之程度）。在病
    理學表徵即代表肝硬化已達嚴重肝組織間肝小葉間肝纖維增
    生並收縮，顯微鏡觀察肝組織達幾無正常肝細胞，而肝的實
    質及表面因纖維收縮而呈現荳狀顆粒而稱荳蔻肝。２、綜合
    所詢：依病例所述（署立桃園醫院）及腦部電腦斷層支持：
    (1)硬腦膜上腔出血（左側）併有大腦中線向右移位。(2)出院
    摘要（96年2月28日至96年3月19日）出院診斷為：1.硬腦膜
    下腔出血，左側。2.肝硬化child C級（即3級），酒精相關
    性，併發凝血障礙及肝腦病症。3.急性胰腺炎。4.肛門旁膿
    瘍。5.糖尿病。6.右下葉肺炎。(二)死者應有顱內出血，惟死
    者已達嚴重肝硬化（達需換肝之肝昏迷之程度），神智不清
    或常失去理智，故法醫學上此類病人易與他人發生糾紛，且
    在發生過程自摔或碰撞，輕度敲擊即可因本身凝血功能不全
    致流血不止，故仍應回歸法醫理字第0980001910號再函詢所
    述(五)、(六)項。本案鑑定人認為一般肝腦症之病人，只可認定
    為不聽話之重症病人，常出意外，故只能認定死者許晉翔確
    有碰撞之事實，但碰撞鈍傷之情境非鑑定人研判之經過，但
    能認定死者之死亡或顱內出血與死者肝硬化病情極度相關，
    即縱使有責任，應較輕。」等語，有該所98年12月21日法醫
    理字第09800006058號函一份在卷可稽（本院卷第59-60頁）
    。
  (五)綜核上開法醫研究所鑑定報告及函覆意見，可知，死者許晉
    翔生前之肝硬化疾病甚為嚴重，已達需換肝之肝昏迷之程度
    ，其於96年2月28日下午急診就醫時應有顱內出血，頭部應
    有受到碰撞，而因其為肝硬化患者，健康狀況極差，即使是
    極小之鈍挫力道即可能造成顱內出血之結果，輕度敲擊即可
    因本身凝血功能不全致流血不止，故法醫研究所推認許晉翔
    之死亡或顱內出血與其肝硬化病情極度相關，已據其詳細說
    明如前。則死者並非單純死於其肝硬化病情甚明，被告辯稱
    許晉翔係死於肝病云云，並非事實，不可採信。
  (六)又證人即許晉翔至署立桃園醫院急診為其診治之醫師張源驛
    於原審審理時證稱：「（96年2月28日許晉翔送到貴院去急
    診時的情形如何？）病患許晉翔送來我們醫院時，先由急診
    醫師作處置，急診醫師再通知我，我看到病患當時是呈重度
    昏迷狀態，兩側的瞳孔不等大，當時我看到許晉翔的頭部電
    腦斷層已經作完了，電腦斷層看起來是左側顱內出血。」、
    「（依照許晉翔當時的病況是否已經達到嚴重之肝硬化？）
    如果肝硬化程度由輕至重分成A、B、C級，許晉翔是最嚴重
    的C級。」、「（當時在加護病房時有無發現許晉翔頭部有
    顱內出血現象？）我從頭部電腦斷層判斷許晉翔有左側顱內
    出血。」、「單純從許晉翔的頭部電腦斷層片子及神經學檢
    查結果去判斷，當時他所受的顱內出血傷害就足以危及到生
    命。」、「（當時許晉翔是呈幾度昏迷？）整體來講昏迷指
    數是4分。」等語（原審卷第46頁正面、背面）。自證人張
    源驛醫師前開所證亦可知，死者許晉翔於96年2月28日至署
    立桃園醫院急診時已呈嚴重昏迷狀態，有最嚴重C級的肝硬
    化及左側顱內出血，亦與前開法醫所鑑定意見相符。雖然證
    人張源驛醫師於原審復證稱：「（根據你的專業判斷，許晉
    翔的死亡原因是肝硬化或是腦部顱內出血的可能性較大？）
    這問題很難判斷，但是如果以死亡的整個護理上描述經過，
    因為紀錄到有一些口鼻出血現象。也許肝硬化的併發症造成
    死亡的可能性會比較大，但是我沒有辦法排除是否有可能顱
    內出血所致死亡。」等語（原審卷第47頁），惟此乃證人個
    人之意見，且其所陳：也許肝硬化的併發症造成死亡的可能
    性較大，亦不能排除有顱內出血所致死亡一節，與上開法醫
    研究所之鑑定意見亦未明顯相左。再參以張源驛醫師於原審
    時所自陳，其係係神經外科醫師，未受有法醫學之專業訓練
    （原審卷第46頁背面、第48頁正面），故本院關於死者許晉
    翔之死因認定，仍以上開法醫研究所之鑑定意見為主要論斷
    依據。被告辯稱：依張源驛醫師原審所證，許晉翔係死於肝
    病一節，自不可採。至被告於本院審理時聲請傳喚許晉翔之
    前妻楊美蓮做證（本院第80頁聲請狀），待證事項為許晉翔
    在醫院死亡時，醫生有說許晉翔係死於肝硬化云云。惟本院
    關於死者許晉翔之死因研判主要乃以法醫研究所之歷次鑑定
    意見為主要依據，與死者許晉翔之前妻楊美蓮有無聽聞其他
    醫師之說法無直接關連，且法醫研究所為本案鑑定之法醫師
    亦有參與本案之解剖，其並依憑卷附署立桃園醫院之病歷，
    對死者之身體健康情況及死因為綜合分析研判而鑑定，並均
    詳敘其理由及說明如何為專業之判斷，自有相當之公信力，
    且本院亦對參酌張源驛醫師於原審之證詞，認為法醫研究所
    之歷次鑑定意見為可採，自無再傳喚證人楊美蓮或署立桃園
    醫院其他醫師到庭作證之必要，附此說明。
三、許晉翔死亡與被告傷害行為有關之理由：
    死者許晉翔於96年2月28日下午急診就醫時即有顱內出血，
    其頭部應有受到碰撞，因其為肝硬化患者，因本身凝血功能
    不全致流血不止，其死亡或顱內出血與其肝硬化病情極度相
    關，死者許晉翔非單純因肝硬化病情而死亡一節，業據本院
    說明認定如上。惟法醫研究所於偵查中所出具之鑑定報告中
    僅認定關於死者許晉翔受有頭部外傷，且死亡方式與其頭部
    外傷，但應以司法偵查最後結果為確認（相驗卷第90頁）；
    亦向原審函覆稱：無法確認頭部外傷為意外或他為（原審卷
    第141頁），及向本院函覆稱：只能認定死者許晉翔確有碰
    撞之事實，但碰撞鈍傷之情境非鑑定人研判之經過（本院卷
    第60頁）。故就死者許晉翔之死因，本院雖以法醫研究所之
    鑑定意見為論斷依據，惟對於死者之頭部外傷如何造成，是
    否確係因遭被告之傷害行為而來，仍應由本院就全案卷證詳
    為審酌以資認定。被告雖否認96年2月26日有毆打許晉翔，
    辯稱：是許晉翔自己跌倒的，而且許晉翔於當天中午自己也
    有在樓梯間跌倒云云。惟查：
  (一)被告於警詢中曾供稱：「當天我與許晉翔姪子許家豪在上開
    地點客廳客廳聊天、喝酒，席間許晉翔誤會吃醋，以為我搭
    訕他姪子許家豪，就突然向我臉部揮拳，於是我也立即回擊
    打他」、「（你與許晉翔互毆後係如何處置？）我與許晉翔
    發生互毆、爭吵約5至6分鐘，就由他哥哥許登財出面制止後
    ，許晉翔又繼續喝酒，我則在旁看電視，沒多久許晉翔在客
    廳沙發上睡著了，約到22時許我叫不醒許晉翔，我就自己搭
    計程車回家了」等語（相驗卷第28、29頁），已自承與被告
    確有互毆一情。另據目擊證人許家豪（許晉翔之兄許登財之
    子）於偵查中指證：「當時是我與我叔叔、被告三個人一起
    喝酒，我叔叔好像有罵她，然後他們就打起來，一開始是推
    來推去，然後就動手打起來了，他們是用拳頭打對方，因為
    我叔叔身體比較不好而且又喝酒，所以就被被告壓制住，我
    趕快跑去叫我爸，我有看到被告抓我叔叔的頭去撞牆壁跟撞
    地板，最少有2、3下，然後我爸就跑出來阻止，把他們拉開
    」、「被告抓我叔叔的頭去撞牆壁跟撞地板，只有我看到」
    等語（26422號偵卷第31頁正面）。於原審時復證稱：「當
    時是我、我叔叔許晉翔、被告在客廳喝酒，後來許晉翔和被
    告起口角，我現在忘記是誰先動手，但是我之前有記得，我
    在偵查中有說是誰先動手，然後被告與許晉翔就打起來，被
    告有用手很大力的推許晉翔的身體去撞牆，接著被告就將許
    晉翔的身體推倒在地上，然後被告就坐在許晉翔的身上靠近
    腿部的位置，然後被告用手推許晉翔的頭去撞地面，幾下我
    沒有算，還有拉許晉翔的頭髮使他的頭去撞地面，幾下我沒
    有算」、「（你說有看到當時被告抓許晉翔的頭撞地板，撞
    擊處的地板是否平整沒有凹凸？）是撞地板，地板是鋪磁磚
    。牆壁是平的」、「（被告跨坐在許晉翔身上，然後推許晉
    翔的頭撞哪裡？）當時許晉翔身體是側躺在地上，頭是仰著
    或是側著我並不清楚。」、「（既然你不清楚，是否有看見
    許晉翔的頭撞到地板或牆壁嗎？）有，我有看到，也有聽到
    頭部撞擊的聲音很大聲。」、「（提示相驗卷第20-21頁現
    場照片，照片上所示牆壁是否是被告抓你叔叔許晉翔的頭去
    撞擊的牆壁？）是，是對講機附近的牆壁。」、「（提示相
    驗卷第20-21頁現場照片，照片上所示地板何處是被告抓你
    叔叔許晉翔的頭去撞擊的地板？）被告與許晉翔是從第21頁
    上幅照片所示的客廳沙發附近開始互打、推扯，後來打到第
    21頁下幅照片所所示客廳內神桌附近的位置，接著又在打到
    第20頁上幅照片的牆壁，被告推許晉翔的頭去撞對講機附近
    的牆壁，接著被告將許晉翔壓制在第20頁下幅照片所示的地
    板位置，並將許晉翔的頭敲擊地板。」、「（你所見被告將
    許晉翔的頭拉去撞擊牆壁的力道？）以我看就是要給他死的
    力道，我當時看到被告手拉許晉翔的頭髮，使許晉翔的後頭
    顱去撞擊到牆壁，撞擊地板時我沒有很注意看是頭部的哪個
    部位。」等語（原審卷第42頁、第43頁正、反面、第45頁）
    。及證人許登財於原審證稱：「我當時在睡覺，睡到一半，
    我老婆叫我，說許晉翔與被告在打架，我兒子許家豪也在場
    ，許家豪比我還較清楚他們打架的情形，因為許家豪全程都
    在場，我起床後，我看到在客廳我弟弟許晉翔遭被告壓制在
    地上」等語（原審卷第150頁正面）。是被告於警詢時已承
    稱於上開時地有與許晉翔互毆，證人許家豪、許登財亦證述
    ，被告與許晉翔於96年2月26日確實有在許晉翔住處有肢體
    衝突，且證人許家豪並證稱親見被告壓制住許晉翔後有將其
    頭部向牆壁、地板撞擊數下，被告猶空言否認有毆打許晉翔
    ，並傷害許晉翔頭部之行為，顯係脫罪卸責之詞，不足採信
    。
  (二)另依卷附許晉翔署立桃園醫院病歷之急診護理紀錄記載，許
    晉翔於96年2月28日下午1時15分經由119送入該院急救時，
    家人即係主張：「叫2天叫不醒（2天前被女友打之後即昏睡
    ）有尿失禁」（原審卷第76頁）；於同日18時49分製作之病
    歷上亦記載：「He suffered from毆打by his girlfrien d
    two days ago and consciousness got disturbance since
    then」（原審卷第87頁）。衡情許晉翔當時係因病危始送醫
    急救，其家人當不可能向醫護人員捏造不實之事項，而故意
    陷害被告，致醫師誤判而延誤治療救命之理，亦證許家豪前
    開所證，非虛妄之詞。
  (三)又許晉翔於96年2月28日下午至署立桃園醫院急診時已有左
    側顱內出血一情，業據證人張源驛醫師於原審時證述明確，
    及法醫研究所亦明確函覆本院稱許晉翔入院應有顱內出血，
    復有署立桃園醫院病歷資料等卷可證，已如前述。且署立桃
    園醫院之診斷證明書上亦記載許晉翔有「左側硬腦膜內出血
    併腦水腫」，有該院96年3月21日診斷證明書一紙在卷可稽
    （相驗卷第16頁）。及臺灣桃園地方法院檢察署檢驗員於許
    晉翔死亡後之96年3月27日在署立桃園醫院檢驗時即發現許
    晉翔左頂枕骨部有5.5×3公分痂皮（相驗卷第44頁檢驗報告
    書）。其後法醫研究所法醫師於96年4月3日解剖時，亦發現
    許晉翔有「1.左耳後4.5公分有5×4公分挫傷疤痕、2.左頂
    躡區有硬腦膜下腔出血之液體存留約100西西。」之頭部外
    傷證據；復經解剖觀察（切開皮膚檢視），其頭部：「硬腦
    膜上腔有明顯鬱血，硬腦膜下腔有出血狀，蜘蛛網膜周圍有
    出血、腦實質無明顯出血現象，於腦髓皮質有高明顯鬱血及
    水腫現象，惟切面無明顯出血，腦髓重1300公克，基底動脈
    呈明顯動脈硬化現象。硬腦膜有血塊殘留於腦髓間，移除硬
    腦膜於顱底無骨折」（相驗卷第88頁法醫研究所鑑定報告）
    。可見許晉翔生前，頭部確有遭受外力之撞擊，且依該受傷
    位置，與解剖確認「左頂躡區有硬腦膜下腔出血之液體存留
    約100西西」及急救時診斷「左側硬腦膜內出血」之顱內出
    血位置均恰相符，故其所受之上開左耳後頭部外傷即係造成
    其顱內出血之直接原因。而參酌前述證人許家豪於原審所證
    ，被告係跨坐在許晉翔頭部，當時許晉翔身體是側躺在地上
    ，被告用手拉許晉翔的頭髮，使許晉翔的後頭顱去撞擊牆壁
    、地板數下，力道非小，撞擊聲音很大等情以觀（原審卷第
    43 頁正面、第44頁背面、第45頁正面），則死者許晉翔於
    入院前其左耳後頭部所受之傷顯係受被告上開毆打行為所致
    ，被告猶辯稱許晉翔是自行跌倒的，伊沒有毆打他云云，自
    非事實，不可採信。至法醫研究所於98年4月30日函覆原審
    之意見「(五)死者之傷勢，鑑定人認為死者之健康狀況極差，
    故較支持只要極小之鈍挫力道（包括樓梯跌落）即可能造成
    顱內出血之結果。」（原審卷第141頁）；及該所於98年12
    月21日函覆本院所稱：「死者已達嚴重肝硬化（達需換肝之
    肝昏迷之程度），神智不清或常失去理智，故法醫學上此類
    病人易與他人發生糾紛，且在發生過程自摔或碰撞，輕度敲
    擊即可因本身凝血功能不全致流血不止，故仍應回歸法醫理
    字第0980001910號再函詢所述(五)、(六)項。  ．．．只能認定
    死者許晉翔確有碰撞之事實，但碰撞鈍傷之情境非鑑定人研
    判之經過，但能認定死者之死亡或顱內出血與死者肝硬化病
    情極度相關，即縱使有責任，應較輕。」等語（本院卷第60
    頁）。依法醫研究所之上開鑑定意見，認為依許晉翔之健康
    狀況，即使是輕度敲擊、非大力的碰撞，就可能造成本案的
    傷害；惟此乃法醫研究所於事後依死者之傷勢於而為的一種
    推論可能而已，究竟許晉翔係在何種情況之下受有上開頭部
    外傷，其係受輕度碰撞或遭大力撞擊？等各節自仍由本院依
    證卷為審酌。而依目擊證人許家豪所證，被告係跨坐在許晉
    翔身體上，拉扯許晉翔之頭髮使其頭部撞擊質地堅硬之牆壁
    及地板數下，其有聽到許晉翔頭部撞擊的聲音很大聲（原審
    卷第41頁背面、43頁背面），且證人許家豪於原審作證時，
    經原審詢以：「你所見被告將許晉翔的頭拉去撞擊牆壁的力
    道？」，證人許家豪答稱：「以我看就是要給他死的力道，
    我當時看到被告手拉許晉翔的頭髮，使許晉翔的後頭顱去撞
    擊到牆壁」等語（原審卷第45頁正面），是依證人許家豪所
    述之當時情況，被告之力道顯然非小；另證人張源驛醫師於
    原審作證時，經原審詢以：「你稱許晉翔當時左側顱內出血
    的傷害，是有危及生命的可能性，這是根據一般人受到向他
    這樣的顱內出血傷害，在一般情形之下有危及生命的可能性
    ，還是是建立在許晉翔是一個肝硬化的病人，在這樣的特殊
    體質狀況下，當時他所受的傷害有危及生命的可能性？」，
    證人張源驛答稱：「單純從許晉翔的頭部電腦斷層片子及神
    經學檢查結果去判斷，當時他所受的顱內出血傷害就足以危
    及到生命。」等語（原審卷第49頁正面），可知許晉翔於96
    年2月28日下午到院時之顱內出血情形已相當嚴重；再參以
    許晉翔於死亡後經檢察署檢驗員檢驗及法醫研究所法醫師解
    剖，均發現其左耳後頭部有挫傷疤痕之外傷證據，顯然許晉
    翔頭部受撞擊之力道非小，應非如上揭法醫研究所函覆所指
    之「輕度敲擊」程度而已，本院綜核全案卷證，仍認定被告
    於與許晉翔互毆之過程中，於跨坐在許晉翔之身體上方後，
    乃以相當之力道將許晉翔之頭部猛烈往質地堅硬之牆壁、地
    板撞擊，造成許晉翔之上開頭部外傷及左側硬腦膜內出血，
    更不可能是自己跌倒所致。被告辯稱沒有毆打許晉翔，是許
    晉翔自己跌倒的一節，顯非可採。
  (四)被告又辯稱：許晉翔於案發當天中午前往案發地點之前，有
    從二樓樓梯跌倒下樓云云。惟於偵查中檢察官曾當庭質以許
    晉翔究係如何自2樓樓梯跌落一節，推稱「我去上廁所，我
    聽到他從2樓樓梯跌到樓下之聲音」、「（有無看見許晉翔
    從樓梯上跌下來？）沒有，我只有聽到聲音」云云（相驗卷
    第39頁），被告所辯是否屬實，即非無疑。再被告於原審曾
    辯稱：許晉翔在樓梯跌倒一事，李小玲有目睹全情云云，惟
    證人李小玲於原審時則到庭否認，並證稱：「（據被告稱，
    妳在96年2月26日中午1點左右有看到許晉翔從「八德市○○
    ○街9巷2號2樓」樓梯跌倒？）我沒有親眼看到，我是後來
    聽被告說，她朋友從樓上摔下來」（原審卷第168頁）、「
    （據被告講，妳當天有看到許晉翔從樓梯上摔下來，有何意
    見？）我根本沒有看到」、「（在96年2月26日中午左右，
    妳有無聽到樓梯有砰的一聲？）我並沒有聽到，而且我當時
    在1樓花店裡面工作，我怎麼可能會聽到」等語（原審卷第
    168至170頁）。是被告所辯李小玲於96年2月26日中午1點左
    右有目睹許晉翔自樓梯上跌倒一事，即非事實。至證人李小
    玲於原審時另證稱：我在桃園縣八德市○○○街9巷2號1樓
    開花店，被告當時和許晉翔租屋在2樓，有一天我在店內工
    作，被告跑到我店裡說她朋友從樓梯上跌下來，她就只有講
    這句話，然後就搭計程車離去，是過年後沒有多久的時間，
    日期我沒有辦法確定，我當時沒有看到許晉翔，當時是被告
    獨自進入我店內告訴我這句話的，．．．（妳不是說被告和
    許晉翔當時要搭計程車，則妳為何沒有看到許晉翔？）因為
    我都在店裡面，我都沒有走到店外，我是在店內聽到被告在
    店外用手機打電話叫計程車，被告的嗓門很大，我在店內聽
    得到她打電話叫計程車的聲音，我在店內有看到後來計程車
    從店門口經過，所以我認為被告應該是和許晉翔搭計程車走
    的，但我沒有看到計程車裡面的乘客是否就是被告與許晉翔
    。．．．（妳方稱被告說，她朋友許晉翔由樓梯上跌落下來
    的地址究竟是在何處？）桃園縣八德市○○○街9巷2號等語
    （原審卷第169頁正面、背面、170頁正面）。自以上證人李
    小玲之證言可推知，縱然許晉翔於96年過年後某日間有自樓
    梯間跌落一事，惟不能確定就是本案案發當日之96年2月26
    日，且李小玲所指該事係發生於「桃園縣八德市○○○街9
    巷2號2樓」址，而被告就許晉翔跌落2樓樓梯之地點，於偵
    查中係陳稱「八德市○○○街34巷20號2樓」（相驗卷第29
    、39頁），與李小玲所述地點並不相同，則被告辯稱許晉翔
    於96年2月26日中午1時有自住處樓梯跌倒一事，尚難信為真
    實。而本院參酌證人許家豪、許登財所證述情節，被告於96
    年2月26日傍晚確實有與許晉翔互毆，被告且跨坐在許晉翔
    身體上，拉扯許晉翔之頭髮使其頭部猛烈撞擊質地堅硬之牆
    壁及地板數下，使許晉翔之左耳後頭部受有外傷並造成顱內
    出血，與許晉翔於案發前是否有跌倒一事無關。況許晉翔若
    於96年2月26日中午有跌倒受傷，甚至已達顱內出血之極度
    不適狀況，二人又焉有可能於同日猶外出飲酒且於傍晚時分
    又為互毆？且被告於許晉翔送醫前後均不提及此事，而於偵
    審中再忽然為此辯解之理？被告前開所辯顯係事後卸責之詞
    ，不足憑採。
  (五)按因犯罪致發生一定結果，而有加重其刑之規定者，如行為
    人不能預見其發生時，不適用之，刑法第17條定有明文，此
    即學說上所稱加重結果犯。「加重結果犯，以行為人  能預
    見其結果之發生為要件，所謂能預見乃指客觀情形而言，與
    主觀上有無預見之情形不同，若主觀上有預見，而結果之發
    生又不違背其本意時，則屬故意範圍。」（最高法院47年臺
    上字第920號判例、93年度台上字第4858號判決意旨可資參
    照）；又「刑法上之加重結果犯，係以行為人對於加重結果
    之發生客觀上有預見之可能，能預見而不預見者為要件。刑
    法第277條第2項前段之傷害致人於死罪，係對於犯普通傷害
    罪致發生死亡結果所規定之加重結果犯，依同法第10條規定
    ，以行為人能預見其死亡結果之發生而不預見為要件，此所
    謂能預見，係指客觀情形而言，與加害人本身主觀上有無預
    見之情形不同。倘加害人主觀上已有預見，而結果之發生又
    不違背其本意時，則屬刑法第13條第2項所規定間接故意之
    範疇，無復論以加重結果犯之餘地。因此加害人對於結果之
    發生『客觀上』有無預見、『主觀上』是否不預見，以及該
    項結果之發生是否違背其本意，均與加害人應負何種刑責之
    判斷攸關。」（最高法院93年度台上字第3377號判決亦可參
    照）。經查：而被告與許晉翔於96年初間，二人已係交往一
    年多之男女朋友關係，關係甚為親密，自不待言，於96年2
    月26日傍晚時分，二人於酒後偶起衝突而發生互毆，被告並
    於過程中將許晉翔頭部往牆壁撞擊，甚至猶跨坐在許晉翔身
    體上，拉扯其頭髮使其頭部再大力撞擊地板數下，致許晉翔
    受有左耳後頭部之外傷，因許晉翔有肝硬化病情，本身凝血
    功能不全致流血不止，於送醫後終至傷重不治死亡，已如前
    述。惟以二人間之關係及當日發生衝突之過程以觀，被告應
    係一時衝動出手過重而造成被害人許晉翔上開之嚴重傷勢，
    並無有致被害人於死地之殺人動機或犯意，主觀上應僅有普
    通傷害之犯意，不致有殺人故意，被害人發生死亡之結果，
    應非被告之本意。然頭部是人體重要部位，倘受外力重擊或
    大力碰撞，自足以導致生命死亡之結果，且被告亦承稱其知
    悉許晉翔患有嚴重肝硬化病情，身體健康狀況甚為脆弱（原
    審卷第219頁正面、本院卷第84頁背面），猶於上開時與許
    晉翔互毆，並使許晉翔頭部猛烈撞擊牆壁及地板數下，雖無
    置許晉翔於死地之故意，惟其明知許晉翔因患嚴重肝病，健
    康情況甚差，猶使許晉翔頭部受此重力撞擊，以致顱內出血
    ，復因許晉翔因肝硬化，本身凝血功能不全致流血不止，終
    至傷重不治，此為被告客觀上能預見，且依其年齡及智慮，
    客觀上亦當有預見此結果發生之可能，即應負傷害致死罪責
    。再被害人確係因頭部外傷性顱內出血，引起中樞神經性休
    克及代謝性休克而死亡，有前開法務部法醫研究所鑑定書在
    卷為憑，被告之行為與死亡結果間顯有相當因果關係。又前
    述法醫研究所函覆本院意見時曾提及死者在輕度敲擊下，即
    可因本身凝血功能不全致流血不止，故死者之死亡或顱內出
    血與死者肝硬化病情極度相關，被告縱使有責任，應較輕一
    節；惟本院已認定被告係係相當力道使死者許晉翔之頭部撞
    擊質地堅硬之牆壁、地板數下，並非法醫研究所上開意見中
    所指之輕度敲擊情況而已，而依許晉翔之健康狀況，其受輕
    度敲擊即可能致此嚴重傷害，遑論被告係以上開方式大力使
    許晉翔頭部撞擊牆壁及地板多下。在此客觀情狀下，依前說
    明，被告於行為當時對其可能許晉翔頭部之嚴重傷害並導致
    死亡結果一節，當可預見，並無所謂只應負「較輕」責任而
    已，上開法醫研究所意見不足為其有利之認定，併說明之。
  (六)綜上所述，被告傷害許晉翔致死，事證已臻明確，犯行堪以
    認定，應依法論科。
四、核被告所為，係犯刑法第277條第2項前段之傷害致死罪。原
    審以被告罪證明確，適用刑法第277條第2項前段規定，並審
    酌被告並無犯罪前科紀錄，素行尚佳，其犯罪動機係因酒後
    與許晉翔口角爭執，遭許晉翔打一巴掌，而情緒失控所致，
    惡性尚非重大，復參酌被害人許晉翔嚴重肝硬化之情形，被
    告之生活狀況、智識程度，迄未賠償被害人家屬，且無悔意
    等一切情況，量處有期徒刑7年，認事用法均無不合，量刑
    亦稱妥適，被告上訴猶執前詞否認犯罪，為無理由，應予駁
    回。又被告與死者許晉翔係男女朋友關係，關係甚為親密，
    且被告亦明知死者許晉翔之健康狀況極差，當更相互忍讓，
    互相扶持，竟僅因細故出此重手，造成許晉翔顱內出血，又
    因肝硬化疾病凝血功能不全，以致病情一發不可收拾，終至
    傷重死亡，本院綜核全案情節，認為被告犯罪當時情狀，並
    無何可堪憫恕之情節，於客觀上更並無足以引起一般人之同
    情可言，無援引刑法59條予以減輕其刑之餘地，併說明之。
據上論斷，應依刑事訴訟法第368條，判決如主文。
本案經檢察官陳明光到庭執行職務。
中     華     民    國    99    年    3    月    18    日
                  刑事第四庭審判長法  官  陳筱珮
                                  法  官  邱滋杉
                                  法  官  孫惠琳
以上正本證明與原本無異。
如不服本判決，應於收受送達後十日內向本院提出上訴書狀，其
未敘述上訴之理由者並得於提起上訴後十日內向本院補提理由書
（均須按他造當事人之人數附繕本）。「切勿逕送上級法院」。
                                  書記官  陶宇晨
中    華    民    國    99    年    3     月    18    日

司法院資訊處製作；財團法人民間司法改革基金會備份。
